【裁判字號】    89,訴,186
【裁判日期】    890421
【裁判案由】    交付房屋等
【裁判全文】
臺灣桃園地方法院民事判決  八十九年度訴字第一八六號
    原      告  丙○○
    被      告  桃園縣龜山鄉公所
    法定代理人  甲○○
    訴訟代理人  廖忠信律師
    參  加  人  乙○○
右當事人間請求交付房屋等事件，本院判決如左：
    主    文
被告應將（坐落桃園縣龜山鄉○○段第六三四、六三五地號上）門牌號碼桃園縣龜山
鄉○路村○○街二十二號一樓之房屋交付原告。
原告其餘之訴駁回。
訴訟費用由被告負擔九分之八，餘由原告負擔。
因參加訴訟所生之費用由參加人負擔。
本判決命被告給付部分，於原告以新台幣陸佰陸拾肆萬元供擔保後，得假執行。但被
告如於假執行程序實施前，以新臺幣壹仟玖佰玖拾貳萬參仟捌佰元為原告預供擔保，
得免為假執行。
    事    實
甲、原告方面：
一、聲明：
（一）、被告應將門牌號碼桃園縣龜山鄉○路村○○街二十二號一樓之房屋交付被告
        。
（二）、被告應賠償原告新台幣貳佰玖拾捌萬元。
（二）、原告願供擔保，請准宣告假執行。
二、陳述：
（一）、緣被告龜山鄉公所管理之新路公有零售市場〈以下簡稱新路市場〉，因租約
        將於民國〈下同〉八十八年十一月二十日屆至，是而被告乃對外辦理招租投
        標事宜〈原證二〉，原告亦參與被告之招標程序，並於八十八年十月二十八
        日九時三十分至龜山鄉公所二樓會議室，由該所建設課黃技士主持開標作業
        ，最後由黃技士宣布由原告得標，並於八十八年十一月二十日收受原告之押
        標金，是今兩造間對於被告所出租位於龜山鄉○路村○○街二十二號一樓房
        屋由原告承租，應屬無誤。唯被告卻遲遲未將上揭出租房屋交付原告使用。
        故依民法第四百二十三條之規定，被告應將系爭房屋交付原告使用。
（二）、再者，原告於確認得標無誤後，即著手進行市場內冷凍冷藏展示櫃暨配屬水
        電、排水配管、配線之系統工程及估價工作，並委由訴外人貴商實業有限公
        司〈以下簡稱貴商公司〉進行上述工程，詎料被告於期限屆至後，業已將原
        告前所出具之押標金兌現，竟遲未與原告辦理簽約，且亦未與前承租人曹維
        英辦理房屋遷空事宜，反而同意曹維英於八十八年十一月二十日租期屆至後
        ，依原告所出具之標單即新決標金額繳付租金〈原證三〉，繼續承租新路市
        場。
（三）、按故意或過失不法侵害他人之權利者，負損害賠償責任；又損害賠償除法律
        另有規定或契約另有訂定外，應以填補債權人所受損害及所受利益為限。而
        依通常情形或依已訂計劃、設備或其他特別情事，可得預期之利益，視為所
        失利益，民法第一百八十四條規定及第二百一十六條分別定有明文。今原告
        就新路公有零售市場招標事宜，既已由原告得標，且被告亦已收受原告之押
        標金，卻罔顧原告之權利，竟同意由前承租人曹維英繼續承租房屋，迄未辦
        理遷空事宜，而遭訴外人貴商公司以其未能於八十九年一月十五日前施作上
        開工程為由，沒收前所交付之訂金二百九十五萬元〈原證四〉，致原告受有
        損害。
（四）、綜上所述，爰依民法第四百二十三條及第一百八十四條等規定，訴請如聲明
        所示。
三、證據：提出招標投標書（原證一）、支票存款對帳單（原證二）、桃龜建字第八
    八一二五一九七號函（原證三）、合約書及估價單（原證四）影本各乙份為證。
乙、被告方面：
一、 聲明：
（一）、原告之訴及假執行之聲請均駁回。
（二）、若受不利之判決，願供擔保請准宣告免為假執行。
二、陳述：
（一）、本件原告起訴意旨略以原告參加被告於八十八年十月二十八日對外辦理之新
        路市場招租投標程序中得標，並已交付押標金予被告，即認其得向被告承租
        位於桃園縣龜山鄉○路村○路街二十二號一樓之標的物，遂著手進行標的物
        內營業所需之冷凍冷藏展示櫃及配屬水電之系統工程之估價工作。惟以被告
        遲未就標的物與第三人曹維英辦理遷讓房屋之事宜，致迄今尚未與原告就前
        開標的物辦理簽約事宜，而致被告受有損失云云，並依民法第四百二十三條
        及第一百八十四條之規定提起本訴，合先敘明。
（二）、本件原告雖於此次新路市場招標程序中得標，惟以本次招標程序業經訴外人
        乙○○以投標程序有瑕疵為由，向鈞院提出調解之聲請在案（被證一）。職
        是，此次新路市場重新招租投標程序迄今尚未確定，既尚無法論定何人為真
        正得標者，則原告自無法認定其確得已承租系爭標的物。退步言之，縱原告
        於本次投標程序中確係得標，其因此所得之利益亦僅在於較其他投標人優先
        取得與被告簽立系爭標的物之租賃契約之權利而已，惟以迄今兩造間就新路
        市場之承租尚未簽立任何契約，則原告自無權主張其受有損害或請求被告交
        付房屋等。
三、證據：提出聲請調解書（被証一）乙件、投標廠商相關文件共四件（被證二）律
    師函（被證三）乙件（均影本）為證。
丙、參加人方面：
一、 陳述：
（一）、茲因本訴訟攻擊防禦方法中涉及認定「承租人」主體問題，依法參加人有法
        律上利害關係，此參諸參加人對被告提起確認租賃關係存在之起訴狀（參證
        一）至為明顯。
（二）、按「訴訟全部或一部之裁判，以他訴訟之法律關係是否成立為據者，法院得
        在他訴訟終結前，以裁定停止訴訟程序」，民事訴訟法第一百八十二條第一
        項定有明文。查參加人對於被告提起之前開訴訟，業由鈞院簡易庭以八十九
        年度桃簡字第二二三號案件審理中，如該訴訟日後判決參加人勝訴，則本件
        原告請求即無理由，故本件宜停止訴訟程序。
（三）、次查，本訴訟原告請求被告賠償損害，須以其係租賃契約之承租人為前提，
        然被告於八十八年十月二十八日舉辦新路市場承租招標案時，以「桃園縣龜
        山鄉○○○路市場招標須知」作為要約內容，並在標單上明示與「最高標」
        〈即最高租金〉之人成立租賃契約關係，即亦以之作為要約內容。參加人乃
        遵照被告要約內容，依法參與投標，並完全依照有關文件規定辦理，經開標
        結果，參加人以四十一萬元月租為最高標，詎招標主持人旋即以參加人未蓋
        印信為由，宣布最高標為廢標，而逕改第二高標者即原告得標，顯屬違法，
        蓋依「桃園縣龜山鄉○○○路市場招標須知」第六條規定，並未明文要求投
        標者須於投標金額單上蓋用印信，況參諸政府採購法之相關規定意旨，被告
        僅因參加人於投標單金額上漏蓋印信，未予補正機會，即將該標單作廢，自
        有未合。
（四）、再參以最高法院三十二年永上字第五三一號判例：「... 但標賣之表示，如
        明示與出價最高之投標人訂約時者，除別有保留外，則應視為要約，出價最
        高之投標即為承諾，買賣契約因之成立，標賣人自負有出賣人之義務。」意
        旨可知，參加人之投標既然為最高標，應認為係「承諾」，即在參加人與被
        告之間已成立租賃契約關係。
（五）、綜上說明，本件原告非承租人，其主張要求交付租賃物，並無理由。又其既
        無承租人，自不可能有請求損害賠償之權。再者，其訴之聲明主張請求二百
        九十八萬元，然其提出之「訂金」為二百九十五萬元，二者並不相符，益見
        其主張無理由。
二、證據：提出起訴狀暨證物（參證一）影本乙件為證
    理      由
一、按訴訟全部或一部之裁判，以他訴訟之法律關係是否成立為據者，法院得在他訴
    訟終結前，以裁定停止訴訟程序，民事訴訟法第一百八十二條定有明文，揆其立
    法意旨，主要係為避免審判矛盾，而由法院視情形，自由決定是否裁定停止訴訟
    ，並非一經當事人聲請即應裁定停止，是倘無先決問題之關係者，即無庸考慮裁
    定停止（最高法院二十八年抗字第一六四號、五十年台抗字第一六六號判例參照
     ）。查本件參加人乙○○雖主張伊已對於被告提起確認租賃關係存在之訴，而
    由本院桃園簡易庭以八十九年度桃簡字第二二三號案件審理中，遂聲請停止本件
    訴訟程序云云，惟鑑於該訴訟與本件訴訟間尚難認有先決問題之關係，且參加人
    既已參加本件訴訟輔助被告，當無審判矛盾之虞，揆諸前揭說明意旨，本院認為
    應無裁定停止訴訟程序之必要，先予敘明。
二、原告起訴主張伊於八十八年十月二十八日參加被告龜山鄉公所辦理之新路市場招
    租程序，由被告建設課黃技士主持開標作業，並宣布由原告得標，且於同年十一
    月二十日收受押標金，是系爭房屋確定由伊承租。其後伊即委由訴外人貴商公司
    著手施作超級市場內之冷凍冷藏展示櫃之工程及估價工作。詎被告於期限屆至後
    ，竟遲未將系爭房屋交付伊使用，反而同意由訴外人即前承租人曹維英於八十八
    年十一月二十日租約期滿後，繼續承租使用系爭房屋，致貴商公司以上開工程未
    能於八十九年一月十五日前施作為由，依約沒收訂金二百九十五萬元。為此，爰
    依租賃契約法律關係及侵權行為法律關係，訴請如聲明所示。被告辯以原告雖於
    本件招標程序中得標，惟參加人乙○○業以投標程序有瑕疵為由，提出調解之聲
    請在案，職是本件招標程序迄未確定，尚無法論定何人為真正得標者，則原告自
    無法認定其確得已承租系爭標的物。退步言之，縱原告於本次投標程序中確係得
    標，其因此所得之利益亦僅在於較其他投標人優先取得與被告簽立租賃契約之權
    利而已，惟兩造間既尚未簽立任何契約，是原告自無權主張其受有損害或請求被
    告交付房屋云云；參加人則以被告於辦理本件招標案時，以「桃園縣龜山鄉○○
    ○路市場招標須知」作為要約內容，並在標單上明示與「最高標」（即最高租金
    ）之人成立租賃契約關係，伊乃遵照該要約內容，依法參與投標，且經開標結果
    ，以四十一萬元月租為最高標，詎招標主持人旋即以參加人未蓋印信為由，而未
    予補正機會，逕自宣布最高標為廢標，改由第二高標者即原告得標，不僅與上述
    招標須知第六條規定要求不符，且亦有違政府採購法之相關規定意旨，是參加人
    與被告間應已成立租賃關係，原告本件請求洵無理由等語置辯。
三、原告主張伊於八十八年十月二十八日參加被告辦理之新路市場招租程序，由被告
    建設課黃技士主持開標作業，並宣布由原告得標，且被告於同年十一月二十日收
    受押標金等事實，業據其提出招標投標書、支票存款對帳單影本為證，並為兩造
    所不爭執，應堪信為真實，惟被告及參加人以前揭情詞置辯。是本件首應審究者
    厥為兩造間是否成立系爭房屋之租賃契約法律關係，經查：
（一）、按租賃契約之成立除不動產之租賃契約，其期限逾一年者，應以字據為之外
        ，並無一定之方式，且縱於期限逾一年之不動產租賃之情形，未訂立書面，
        亦僅視為不定期租賃契約，此參諸民法第四百二十二條即明。基此，倘合於
        民法第四百二十一條所謂當事人約定一方以物租與他方使用收益，他方支付
        租金之情形，即令未經訂立書面，仍不得謂當事人間之租賃關係尚未成立（
        最高法院三十七年上字第六七六二號、四十年台上字第三０四號判例意旨參
        照）。查本件被告於八十八年十月二十八日辦理之新路市場招租程序，有徐
        麗真、乙○○、丙○○、韻成有限公司等四人投標，其於標單上填載之標價
        分別為三十萬、四十一萬元、三十萬九千九百九十九元、二十九萬零一元，
        其中以參加人乙○○之投標價最高，然因參加人未於標單上蓋用印鑑章，而
        遭主持人宣布為廢標，而改由原告之次高標得標等事實，有投標廠商相關文
        件共四件在卷可憑，復為兩造所不爭執，堪信屬實。雖被告抗辯縱原告於本
        次投標程序中得標，亦僅較取得與被告優先簽立系爭標的物之租賃契約之權
        利云云，惟按當事人互相表示意思一致者，契約即為一致（民法第一百五十
        三條第一項規定參照），而租賃契約係屬諾成契約，並不以訂立書面為必要
        ，亦詳如前述，另參以被告於招標須知中已載明租賃標的物、租賃期間及最
        低月租金，且於宣布原告得標後已兌領原告所開立面額三十萬元之保證金支
        票等情，亦為被告所不爭執，足認系爭租賃契約業已因兩造間之意思表示合
        致而成立，要不因訂立書面之有無而受影響。至於上開招標須知第九點雖載
        有「投標租賃期間為三年〈以法院公證日期算起〉」等文字，然依民法第九
        十八條規定，解釋意思表示，應探求當事人之真意，不得拘泥於所用之辭句
        ，而綜觀該招標須知及被告印製之標單內容，既未明文約定系爭租賃契約須
        經訂立書面始生效力，且茍被告於兌領原告之保證金支票後，猶可主張契約
        因尚未訂立書面而不生效力，對於原告而言顯然有失公平，此當非原告投標
        之真意，是尚難僅因該招標須知載有租賃期間自法院公證日期起算等文字，
        即遽認兩造間就租賃契約之成立方式已另有約定。故被告前開置辯洵無足取
        。
（二）、又參加人辯以本件招標程序中，主持人以伊未於標單上加蓋印信為由，而未
        予補正機會，逕自宣布最高標為廢標，改為第二高標者即原告得標，不僅與
        上述招標須知第六條規定要求不符，且亦有違政府採購法之相關規定意旨，
        故其與被告間應已成立租賃關係，原告提起本件訴訟顯無理由云云。惟查，
        被告辦理本件招標雖採「最高標」決標方式，然參加投標之廠商仍應具備一
        定之投標條件（此觀諸上述招標須知第五條內容即明），否則即令其投標之
        標價為最高，仍難認其投標為有效，又參以前揭招標須知第六條載明：「投
        標函件以掛號郵寄，參加投標廠商應將前項證件影印本、廠商及負責人印章
        印模單、切結書、返還押標金申請單各一份、連同押標金票據一併裝入證件
        封內，並用主辦機關發給之標單，依式清晰填寫裝入標單封內不得鉛筆填寫
        ）．．．」，及被告印製供投標廠商填寫之標單，復於投標廠商及負責人簽
        章處下端印有「（加蓋與登記卡印鑑相符之印章）」字樣，而本件參加投標
        之廠商除參加人外，均已於標單上蓋用印信，亦有投標廠商相關文件附卷可
        憑，足見投標廠商於填寫投標單時，應蓋用印信，始與前開招標須知之「依
        式清晰填寫」要求相符，是本件招標主持人於開標後，經審標結果以參加人
        未於標單上蓋用印信為由，當場宣布參加人之投標為不合格，而由原告以最
        高標價得標，核與前開說明要無不合，當屬有據。職此以觀，參加人之投標
        （承諾）意思表示既與被告公告之招標條件不符而不生效力，則其所辯伊與
        被告間之租賃契約已成立云云，即無可採。又參加人援引政府採購法之相關
        規定置辯乙節，因政府採購法所稱之採購係指工程之定作、財物之買受、定
        製、承租及勞務之委任或僱傭等（該法第二條規定參照），而本件既屬被告
        機關辦理公有財物之招標「出租」事宜，即與上開法文所指情形有間，應無
        該法之適用，此揆之該法第五十二條關於決標所揭櫫之「最低標」及「有利
        標」原則，而未採「最高標」原則尤為顯然。雖另被告提出之開標紀錄中載
        有「決標原則：依政府採購法第五十二條第一項第一款」等文字，然被告辦
        理本件招標之真意係採「最高標」原則決標，而此亦為原告及參加等投標廠
        商所明知，是上述開標記錄所載內容，顯係被告機關對於法律適用之認知錯
        誤，對於系爭權義關係之判斷尚無影響。故而，參加人前開抗辯亦無足採。
（三）、綜上說明，兩造間就系爭房屋之租賃契約法律關係應已有效成立，原告依據
        民法第四百二十三條規定，請求被告交付系爭房屋，顯屬有據，自應准許。
四、原告另主張伊委由訴外人貴商公司施作超級市場內之冷凍冷藏展示櫃工程，因被
    告遲未交付系爭房屋，上開公司遂以該工程未能於八十九年一月十五日前施作為
    由，依約沒收訂金二百九十五萬元，致其受有損害，乃依民法第一百八十四條規
    定請求賠償云云，並據其提出工程合約書影本及估價單等件在卷可稽。查本件被
    告未依約交付系爭房屋予原告使用，固已構成租賃契約之違反，然此係涉被告是
    否應負債務不履行責任之問題，尚難遽認被告有何侵害原告租賃權之情事可言。
    況退而言之，縱認被告未依約交付系爭房屋，業已侵害原告之租賃權，惟租賃權
    係屬債權之性質，解釋上應不屬於民法第一百八十四條第一項前段之「 權利」。
    抑且，侵權行為賠償損害之請求權，以受有實際損害為成立要件，若無損害即無
    賠償之可言；又以侵權行為為原因，請求回復原狀或賠償損害者，應就其權利被
    侵害之事實負立證之責，最高法院著有十九年上字第三六三號、十九年上字第三
    八號等判例可資參照，是本件原告主張侵權行為損害賠償請求權，應就其受有實
    際損害之事實，負舉證責任，然考諸前揭工程合約書內容，係以桃聖聯合股份有
    限公司及貴商公司之名義訂立，而原告亦陳稱因系爭房屋尚未交付，故不能申請
    新公司之名稱，所以就以桃聖聯合股份有限公司之名義訂約等語（見本院八十九
    年三月八日言詞辯論筆錄），足見原告並非該工程契約之當事人，據此，原告既
    非契約當事人，復未能提出證據證明伊究受有何損害，即難認其因而受有損害。
    綜上以觀，原告主張依民法第一百八十四條第一項前段之侵權行為損害賠償規定
    ，請求被告賠償，於法容有未洽，應予駁回。
五、從而，原告主張兩造間就系爭房屋已成立租賃契約法律關係，遂依民法第四百二
    十三條之規定，訴請被告交付系爭房屋，洵屬有據，應予准許。其餘部分之請求
    ，顯無理由，應予駁回。
六、本件原告勝訴部分，兩造均陳明願供擔保，分別聲請宣告假執行或免為假執行，
    本院經審核尚無不合，爰分別酌定相當之擔保金額宣告之。至原告其餘假執行之
    聲請，因訴之駁回而失所附麗，不應准許，併予駁回。
七、本件事證已臻明確，兩造其餘攻擊防禦方法及舉證，於判決結果無影響，爰不予
    一一論述，附此敘明。
據上論結，本件原告之訴為一部有理由，一部無理由，依民事訴訟法第七十九條但書
、第八十六條第一項、第三百九十條第二項、第三百九十二條，判決如主文。
中      華      民      國    八十九    年      四      月    二十一    日
                                        臺灣桃園地方法院民事第二庭
~B法      官  張淑芬
右為正本係照原本作成
如對本判決上訴須於判決送達後廿日內向本院提出上訴狀
中      華      民      國    八十九    年      五      月      二      日
~B書  記  官  楊美慧


司法院資訊處製作；財團法人民間司法改革基金會備份。
